臺灣板橋地方法院民事判決　　　　　　 100年度勞訴字第44號
原　　　告　林火盛
訴訟代理人　陳添信律師
被　　　告　蔡忠良即中祥醫院
訴訟代理人　李詩年
　　　　　　吳宗樺律師
　　　　　　翁祖立律師
複代理人　　賴曉君律師
上列當事人間請求確認僱傭關係存在事件，經本院於民國100年8
月11日言詞辯論終結，判決如下：
    主  文
確認原告與被告間僱傭契約關係存在。
被告應自民國九十九年十月五日起至原告復職日止，按月於每月
五日給付原告新臺幣貳萬壹仟元，並自每月六日起至清償日止，
按年息百分之五計算之利息。
原告其餘之訴駁回。
訴訟費用由被告負擔。
本判決第二項於原告以新臺幣柒萬元為被告供擔保後，得假執行
；倘被告以新臺幣貳拾壹萬元為原告預供擔保，得免為假執行。
原告其餘假執行之聲請駁回。
    事實及理由
一、原告主張：
  (一)原告自民國94年4月1日起至被告醫院擔任環境管理員，負責
    清潔工作，每月薪資新臺幣（下同）2萬1,000元。嗣於99年
    8月31日遭被告以原告於99年7、8月多次違反工作規則情節
    重大為由，終止兩造間勞動契約關係。惟原告並無違反工作
    規則情節重大之情事，被告所為終止意思表示並不合法。
  (二)實則，本件勞資爭議之起端在於99年5月間兩造因加班費發
    生爭執，進行協調達成和解後，被告旋未經告知原告及經原
    告同意強行調整班表及工作內容，要求原告除擔任一般清潔
    人員外，應兼任人員管制之保全工作。惟被告醫院之保全工
    作，另聘有保全執行，被告所為已涉變更及調整工作內容，
    並不符合內政部函釋調動五原則，工作條件亦較先前不利。
    且擔任人員管制保全之監視性工作，被告並無以書面、相關
    勞動條件是否符合相關規定及向主管機關報備，加上原告先
    前因加班費已與被告不愉快，復為資深員工，被告為節省成
    本，便開始藉詞百般刁難，並引進較為節省費用之派遣人員
    ，此由被告所搜集資料均在99年5月爭議發生之後可明。而
    被告所稱制服，為對外統一採購POLO衫，每人2件，並無印
    有醫院字樣，肇於原告從事為清潔工作屬勞力性質，常導致
    大量流汗外，清潔工作又極易沾染髒污，須每日換洗衣物，
    僅發2件POLO衫根本不夠替換，才會有時未著制服，此為長
    期制服不足所生現象，被告先前亦無任何異議，否則98年11
    月之後原告即應有未穿制服遭申誡之紀錄。況原告係擔任清
    潔工，穿著制服否實與原告之給付是否符合勞動契約無涉。
    而原告擔任大夜班清潔工作時，除必需做清潔工作時，均在
    診間休息待，非被告所稱均在睡覺，被告於99年5月片面調
    整原告工作內容須兼保全，卻未考量大夜班性質，中間亦應
    有適當休息時間，罔顧勞工健康及福祉，要求原告8小時甚
    12小時均在中央服務台待命，做原本非屬原告工作範圍之人
    員管制，已違反勞動法令在前，進而藉題發揮，大量為原告
    申誡處分（其中有部分事由已逾30日除斥期間），並率以累
    計結果解僱原告，應違反最後解僱原則，即屬無據。
  (三)併為聲明：
    確認原告與被告間之僱傭關係存在。被告應自99年9月1日起
    至被告同意受領原告提供勞務之日止，按月給付原告2萬1,0
    00元，及自每月應給付之翌日起至清償日止，按年息5%計算
    之利息。原告願供擔保，請准宣告假執行。
二、被告抗辯：
  (一)原告自94年4月1日起至被告醫院任職，約定工作內容包含日
    、夜間之環境清潔及人員進出管制、安全維護等。惟原告工
    作狀況不甚理想，於夜間值班時，經常趁隙睡覺。被告為提
    醒原告遵守相關規則，乃於99年5月至8月排班表下方加印遵
    守事項，包括夜間一律駐守於1樓服務台待命、上班時間嚴
    格禁止聊天及睡覺、上班時間穿著制服及配帶識別證以及嚴
    格遵照員工規則等。惟原告仍未依循一切規則，被告基於管
    理、指揮監督之場，於99年7月起就原告上班未著制服、上
    班時間覺並未1樓待命等違反工作規則行為，記以申誡處分
    。該處分公告除交付原告外，並張貼於醫院內，然原告仍未
    改善。累計至99年8月16日止受申誡處分達31支，換算超過3
    大過。故被告始於99年8月27日以原告違反工作規則情節重
    大為由，依勞基法第12條第1項第4款規定通知原告於99年8
    月31日終止兩造間勞動契約關係，於法自無不合。
  (二)再者，有關原告請求被告自99年9月1日起至被告同意受領原
    告勞務之日止，按月給付2萬1,000元部分，屬將來給付之訴
    ，但未表明「有預為請求之必要」，且未到期薪資未備「債
    權確定性」，故原告此部分請求應非適法。
  (三)又兩造曾於99年5月就勞資爭議進行協調並達成和解，被告
    並為使原告工時符合勞基法規定，自99年5月起以新排班表
    取代先前97年間製作之排班表，依99年5月至8月排班表所加
    註事項，均表明平時門診時間、假日休診及夜間時段，除整
    理環境外，其餘時間一律駐守務台待命。上班時間嚴禁聊天
    及睡覺，違反者予以記過處分。原告當已明悉上情，竟仍於
    上班時間於診間睡覺，此舉自有違反工作規則情節重大。而
    被告於解僱原告前曾多次柔性勸導，亦不斷容忍以申誡方式
    懲處原告高達31次，仍未見原告改善，亦可知原告已無改善
    之可能。
  (四)併為答辯聲明：原告之訴駁回；如受不利決願供擔保請免為
    假執行。
三、兩造不爭執之事項：
  (一)原告自94年4月1日起至被告醫院擔任環境管理員，負責清潔
    工作，每月薪資2萬1,000元。
  (二)被告於99年8月27日以原告每次上班期間皆違反員工守則辦
    法第11章考勤、考核、獎懲與升遷第94條第1款：在工作時
    間內偷懶、睡覺者。並已累計申誡處分達31次。漠視工作規
    則暨忽視應有工作紀律，並且每次上班皆發生，已屬情節重
    大為由，依勞基法第12條第1項第4款規定，通知原告於99年
    8月31日終止兩造間勞動契約關係等情，並有免職通知單（
    詳原證1）為佐。
  (三)被告提出被告醫院工作規則（詳被證8）為真正。
  (四)被告提出獎懲公告單（詳被證9）中有關「獎懲具體事蹟」
    記載之內容為真正。
  (五)被告提出被告醫院會議紀錄（詳被證18）、簽到表（詳被證
    19）、公告（詳被證20、21）及排班表（詳被證22），均為
    真正。
四、本件被告於99年8月27日以原告具獎懲公告單（詳被證9）所
    載「獎懲具體事蹟」為由，於99年8月31日依勞基法第12條
    第1項第4款規定終止兩造間僱傭契約關係是否合法？
  (一)按勞工有左列情形之一者，雇主得不經預告終止契約：(4)違
    雇主依前項第4款規定終止契約者，應自知悉其情形之日起
    ，30日內為之，勞基法第12條第1項第4款、第2項分別定有
    明文。查本件被告既自承原告屢屢違反工作規則，被告無奈
    之虞，先口頭告誡，再就原告於一段期間內所累積違犯行為
    ，一併進行懲處等情，應可認本件被告所列舉終止事由（詳
    被證9），被告應早於懲處公告單張貼前之事發時或事發後
    1日，即已知悉。準此，原告主張：有關99年7月19日及99年
    8 月2日被告所出具獎懲公告單所載具體事蹟（期間自99年7
    月17日起至同年7月25日止，共記申誡12次），距被告於99
    年8月31日為本件終止意思表示，已逾知悉後30日除斥期間
    ，被告不得再主張再援引前開事由為終止兩造間僱傭契約之
    依據等語，自屬有據，先此敘明。
  (二)次按工作規則雖得就勞工違反勞動契約或工作規則之情形為
    懲處規定，但雇主因勞工違反勞動契約或工作規則，不經預
    告而終止勞動契約者，仍應受勞基法第12條第1項第4款規定
    之限制，亦即以其情節重大為必要，不得僅以懲處結果為終
    止契約之依據。又該條款所稱之「情節重大」，係指因該事
    由導致勞動關係進行受到干擾，而有賦予雇主立即終止勞動
    契約關係權利之必要，且受僱人亦無法期待雇主於解僱後給
    付其資遣費而言，必以勞工違反勞動契約或工作規則之具體
    事項，客觀上已難期待雇主採用解僱以外之懲處手段而繼續
    其僱傭關係，且雇主所為之懲戒性解僱與勞工之違規行為在
    程度上核屬相當者，始足稱之（最高法院97年度台上字第
    825號判決意旨參照）。經查，
    (1)本件觀諸被告所提出99年8月23日、99年8月26日獎懲公告
      單所載「獎懲具體事蹟」，其內容略以：原告於執勤中之
      99年7月31日（2時49分至3時8分；3時19分至4時5分；4時
      53分至5時58分，申誡2次）、99年8月3日（4時43分至5時
      15分，申誡1次）、99年8月6日（3 時13分至4時12分；4
      時21分至6時32分，申誡1次）、99年8 月8日（22時47分
      至23時21分，申誡1次）、99年8月11日（22時57分至23時
      8分有路人進院詢問從處置室出來，隨即又進入處置室至
      24時28分，申誡1次）、99年8月12日（5時5分至5時50分
      ，申誡1次）、99年8月15日（0時至1時17分；3時43分至5
      時20分；5時24分至6時51分，申誡2次）、99年8月16日（
      4時20分至5時55分，申誡1次）、99年8月18日（2時58分
      至3時14分；3時25分至5時21分，申誡2次）、99年8月20
      日（23時41分至24時26分，申誡1次）、99年8月21日（21
      時20分至22時28分；22時49分至24時6分，申誡2次）、99
      年8月22日（20時47分至21時23分；22時30分至24時15分
      ，申誡2次）、99年8月24日（3時11分至5時30分，申誡2
      次），合計申誡19次等情。
    (2)再比對被告所提出99年7月及8月止之排班表（詳被證22）
      ，每班執勤時間均為8小時，並均於遵守事項第1項明確指
      示「夜間一律駐守於1樓服務台待命，違者以擅職職守記
      過處分。」；參酌99年5月排班表遵守事項第5項記載「每
      班用餐休息時間於門診休息時段自行調配，但以不離開醫
      院工作場所為原則。」；及勞基法第35條（「勞工繼續工
      作4小時，至少應有30分鐘之休息。但實行輪班制或其工
      作有連續性或緊急性者，雇主得在工作時間內，另行調配
      其休息時間。」）規定後，應認原告於每班8小時執勤時
      間，除依99年5月排班表第5項及勞基法第35條規定可自由
      調配30分鐘休息時間外，其餘未依規定駐守於1樓服務台
      待命之情事，確有被告所抗辯原告違反工作規則之情事。
      至被告指示原告於執勤時間，應於1樓服務台待命，僅屬
      屬工作地點之指示，非得執此即謂原告執勤內容包含應經
      主管機關特許之保全員（即此部分工作地點之指示，並無
      違反原告所主張「調動五原則」之情。），併此敘明。
    (3)準此，扣除99年8月3日（4時43分至5時15分，申誡1次）
      、99年8月8日（22時47分至23時21分，申誡1次）、99年8
      月18日（2時58分至3時14分，申誡1次），承前述，難認
      原告違反工作規則外。其餘部分（99年7月31日、8月6日
      、8 月11日、8月12日、8月15日、8月18日、8月20日至24
      日，共10日）原告則已違反勞動契約逾時休息約15分至2
      時30分不等。再參照被告醫院工作規則（詳被證8），其
      中第11章「考勤、考核、獎勵與升遷」第94條第1項第2款
      固規定：在工作時間內擅離崗位者，得予申誡。第97條則
      規定：累積3 次申誡者為記過1次；累積3小過者為記大過
      1次。惟於第4章「解僱」中，未將「記3大過」（拆算為
      27次申誡）列為得不經預告終止勞動契約之解僱原因。則
      被告單執：原告前開遭累記之申誡折算超過3大過為由，
      認原告已符違反工作規則情節重大等情，並無足採。
    (4)即勞基法第12條第1項第4款規定，勞工有違反勞動契約或
      工作規則，情節重大者，雇主得不經預告終止契約。所謂
      「情節重大」，屬不確定之法律概念，肇於該款依法受30
      日除斥期間拘束，原則上本指勞工「單次行為態樣」（質
      ）違反工作規則之具體事項，客觀上已難期待雇主採用解
      僱以外之懲處手段而繼續其僱傭關係，且受僱人亦無法期
      待雇主於解僱後給付其資遣費而言。是例外以勞工「累次
      行為態樣」（量）違反工作規則，構成上開勞基法規定之
      「情節重大」（勞基法第12條第1項第4款），基於勞基法
      保障勞工之意旨，至少應於工作規則中明訂合理之累計及
      懲處（包含不支付資遣費之解僱）標準，始得謂「受僱人
      已無法期待雇主於解僱後給付其資遣費」（倘未於工作規
      則明定，至多僅屬勞基法第11條第1項第5款範疇(即客觀
      上雖難期待雇主採用解僱以外之懲處手段而繼續其僱傭關
      係，惟雇主應於解僱後給予資遣費。)。）。
  (三)基上，本件原告固有被告所抗辯前述違反工作規則情事，惟
    難認符合「情節重大」。是被告於99年8月31日依勞基法第
    12條第1項第4款規定終止兩造間僱傭契約關係於法未合。原
    告提起本件確認之訴，請求確認兩造間僱傭契約存在，為有
    理由，應予准許。
五、按債權人有受領給付之權利，除法律有如民法第367條、第
    512條第2 項等特別規定，契約有特別訂定外，不負受領給
    付之義務。故債權人對於已提出之給付拒絕受領者，通常祇
    負遲延責任，債務人不得強制其受領給付（本院29年上字第
    965號判例參照）。僱傭契約依民法第482條之規定，係以約
    定受僱人於一定或不定之期限內為僱用人服勞務，僱用人給
    與報酬為其成立要件。就此項成立要件言之，僱傭契約在受
    僱人一方，僅止於約定為僱用人供給一定之勞務，即除供給
    一定勞務之外，並無其他目的，在僱用人一方，亦僅約定對
    於受僱人一定勞務之供給而與以報酬，縱使受僱人供給之勞
    務不生預期之結果，仍應負給與報酬之義務；同法第487 條
    亦規定，僱用人受領勞務遲延者，受僱人無補服勞務之義務
    ，仍得請求報酬，是僱用人僅負給付報酬之義務，並無受領
    勞務給付之義務（最高法院89年台上字第2267號判決意旨參
    照）。次按大同公司為國內最大家電製造廠，僅能認其到期
    有履行給付工資之能力而已。該公司既否認兩造有僱傭關係
    存在，復又拒絕曾水鑑進入該公司工作，似此情形，能否謂
    其就本件事實審言詞辯論終結後到期之工資，無到期不履行
    之虞，尚非無疑（最高法院81年台上字第1678號判決意旨參
    照）。查本件原告遭被告解僱不合法，兩造間僱傭關係仍存
    在，原告自得請求被告給付自99年9月1日起之薪資；又被告
    既否認兩造間僱傭關係存在，拒絕繼續受領原告之勞務，應
    認就本件言詞辯論終結後至被告同意受領原告提供勞務之日
    止（即原告復職日）之工資，有到期不履行之虞，是原告就
    此部分提起將來給付之訴，於法並無不合。準此，原告本於
    僱傭契約關係請求被告自99年10月5日起（依被告提出工作
    規則第34條及38條記載，工資應於次月5日發放。是99年9月
    薪資應於99年10月5日發放）至原告復職日止，按月於每月5
    日給付原告2萬1,000元，並自每月6日起至清償日止，按年
    息5%計算之法定遲延利息，為有理由，應予准許；逾此部分
    之請求則屬無據，應予駁回。
六、綜上所述，本件被告所為終止意思表示不合法，原告提起本
    件確認之訴，確認兩造間僱傭關係存在；本於僱傭契約關係
    ，請求被告自99年10月5日起至原告復職日止，按月於每月5
    日給付原告2萬1,000元，並自每月6日起至清償日止，按年
    息5%計算之法定遲延利息，為有理由，應予准許；逾此部分
    之請求則屬無據，應予駁回。
七、兩造均陳明願供擔保，聲請宣告假執行，或免為假執行宣告
    ，經核關於主文第2項原告勝訴部分，並無不合，爰各酌定
    相當擔保金額准許之；至原告敗訴部分，其假執行之聲請已
    失所附麗，應併駁回。
結論：原告之訴為一部有理由、一部無理由，依民事訴訟法第79
條、第390條第2項、第392條，判決如主文。
中    華    民    國  100    年       9    月    1    日
                  民事第一庭    法  官  黃信滿
以上正本係照原本作成
如對本判決上訴，須於判決送達後20日內向本院提出上訴狀。如
委任律師提起上訴者，應一併繳納上訴審裁判費。
中    華    民    國  100    年       9    月    1    日
                                書記官  莊琬婷